臺灣澎湖地方法院刑事判決　　　　　　　　　九十二年度訴字第四六號
　　公　訴　人　臺灣澎湖地方法院檢察署檢察官
　　被　　　告　酉○○○
右列被告因偽造文書等案件，經檢察官聲請簡易判決處刑（九十二年偵字第二五六號
），經本院馬公簡易庭認不宜以簡易判決處刑，移
本院準備程序為有罪之陳述，經本院合議庭裁定改由受命法官依簡式審判程序審理，
判決如左：
    主      文
酉○○○連續行使偽造私文書，足以生損害於他人，處有期徒刑壹年貳月。
    事      實
一、酉○○○自民國八十八年十一月五日起，在澎湖縣馬公市東衛里九十三之十二號
    住所，陸續召集如附表所示之互助會四會。詎其嗣後因經濟窘困，週轉不靈，竟
    基於意圖為自己不法所有及行使偽造準私文書之概括犯意，在附表（三）所示之
    互助會，虛列「史秀春」、「呂朝舜」為人頭，在附表（四）所示之互助會，虛
    列「陳涵羽」、「丑○○」為人頭，致附表（三）、（四）之其他互助會會員誤
    判酉○○○之信用評價，應允參加酉○○○所召募之上開互助會酉○○○因此詐
    得附表（三）所示合會之會首款新台幣（下同）三十五萬元，詐得附表（四）所
    示合會之首款五十八萬元。酉○○○並連續於附表所示時間，在其上開住所，偽
    造足以表示如附表所示各被冒標會員欲以此標息投標意思之標單，參與競標而行
    使，得標後即據以向各該互助會之活會會員收取會款，足以生損害於被冒標之各
    會員及活會會員，並使其他活會會員陷於錯誤，將扣除各該會期標息後之會款，
    交予酉○○○，詐得會款一百三十六萬四千七百元，連同上述會首款計詐得二百
    二十九萬四千七百元。嗣因附表（一）之互助會到期，諸活會會員紛紛表示欲投
    標最後一會，酉○○○一再推託敷衍，而其他互助會又中途宣布止會，諸活會會
    員始知悉受騙。
二、案經亥○○○、壬○○、寅○○、庚○○、子○○、呂史秀春委任癸○○、呂瑞
    明委任天○○、乙○○、丁○○、申○○、未○○、己○○、戊○○、丙○○、
    莊登昌委任午○○○、呂朝舜、呂朝軒、戌○○○、辰○○、丑○○、甲○○、
    卯○○、巳○○、辛○○、呂國棟訴由澎湖縣警察局馬公分局報請臺灣澎湖地方
    法院檢察署檢察官聲請簡易判決處刑，經本院馬公簡易庭認不宜以簡易判決處刑
    ，移送本院改依通常程序審理，嗣經本院合議庭裁定改由受命法官依簡式審判程
    序審理。
      理      由
一、右揭犯罪事實，業據被告酉○○○坦白承認，核與被害人亥○○○、壬○○、寅
    ○○、庚○○、子○○、呂史秀春、呂瑞明、乙○○、丁○○、申○○、未○○
    、己○○、戊○○、丙○○、莊登昌、呂朝舜、呂朝軒、戌○○○、辰○○、丑
    ○○、甲○○、卯○○、巳○○、辛○○、呂國棟等人指述之情節大致相符，並
    有互助會單各四份附卷足佐。
二、另被告於本院審理時，表示對於詳細冒標金額、日期、詐騙活會會數均已無法記
    憶，難以計算詐騙總額。本院爰依下列根據，並以最有利被告之方式，計算其冒
    標日期、金額。茲分述如下：
（一）被告於偵查中坦承就附表（一）所示之互助會，有冒標呂金定等八會，均以一
      千五百元得標（見臺灣澎湖地方法院檢察署九十二年偵字第二五六號卷宗第九
      頁、第十頁）等語，堪認被告有以一千五百元之標息，冒標呂金定等八會；又
      本院參酌該互助會於九十二年二月五日止會時，未得標之活會會員已紛紛表示
      欲投標該會，被告於當日應無法冒標等情，爰以最有利被告之方式，即以該止
      會日之前一個開標日回溯各開標日為冒標日之方式，認定被告冒標之日期。
（二）被告於警訊、偵查、本院準備程序時，坦承就附表（二）所示之互助會，有各
      以一千六百元、一千四百元之標息，冒標乙○○及莊登昌各一會，該會於九十
      二年一月二十五日提前止會時，由乙○○標得，尚餘七會活會未得標（見被告
      於警訊卷九十二年四月二十三日之訊問筆錄、上開偵查卷第十一頁）等語，堪
      認被告有各以一千六百元、一千四百元之標息，冒標乙○○、莊登昌各一會，
      且九十二年一月二十五日止會時，被告應無冒標，且該會尚餘七會活會。本院
      爰以最有利被告之方式，即以該止會日之前一個開標日回溯各開標日為冒標日
      之方式，認定被告冒標之日期。
（三）被告於警訊、偵查中坦承就附表（三）所示之互助會，有冒標乙○○、呂三喜
      各一會，該會提前止會時，尚餘十八會活會未標會（見上開偵查卷第十二頁）
      ，本院復參酌庚○○提出會單之記載（見臺灣澎湖地方法院檢察署九十二年度
      發查字第一一號卷宗第十五頁），認被告係分別於九十一年八月十日、九十一
      年十二月十日，各以一千三百元、一千八百元之標息冒標該會。因該會尚有被
      告虛列之人頭會員，被告又無法記憶是否曾以其等名義投標，本院爰以有利被
      告之方式，即以上述未標會活會會數，計算被告詐騙之活會會數。
（四）被告於警訊、偵查、本院準備程序時，坦承就附表（四）所示之互助會，有冒
      標莊登昌、丑○○各一會，止會時，尚有二十五會活會未標會（見被告九十二
      年四月二十三日警訊筆錄、上開偵查卷第十二頁），本院復參酌戊○○提出會
      單之記載（見臺灣澎湖地方法院檢察署九十二年度發查字第一七號卷宗第二十
      五頁），足認被告係分別於九十一年八月二十日、九十一年十月二十日，以二
      千元、二千一百元之標息冒標該會，本院並以上述有利被告之方式，計算被告
      詐騙之活會會數。綜上所述，本案事證明確，被告犯行堪以認定。
二、按民間互助會會員標會時書寫之標單，一般均書寫金額及投標會員之姓名或代名
    ，而未冠以「標單」字樣，固非刑法第二百十條之私文書，應屬紙上之文字，然
    依習慣足以表示該人出息若干參與競標用意之證明，合屬刑法第二百二十條第一
    項以文書論之準私文書，有最高法院八十七年度台非字第一二號判決意旨可資參
    照。被告酉○○○在附表（三）、（四）所示之互助會，虛列「史秀春」等人名
    義，使其他會員誤判被告之信用評價，而參加上開互助會交付會款；又冒用如附
    表所示會員名義，偽填該會員署名及標息金額，應屬足以表示被冒標會員欲以此
    標息投標意思之準文書，嗣又行使投標，自足以生損害於被冒標之各會員，並使
    其他活會會員誤信該遭冒名之會員得標，而交付應繳之會款。核被告所為，係犯
    刑法第二百十六條、第二百二十條第一項、第二百十條之行使偽造準私文書罪，
    及同法第三百三十九條第一項之詐欺取財罪。被告先後多次行使偽造準私文書及
    詐欺取財犯行，時間緊接，方法相同，所犯係構成要件相同之罪，顯係基於概括
    犯意為之，為連續犯，應各以一罪論，並依法加重其刑。被告偽造附表所示被冒
    標會員之署名，係偽造私文書之部分行為，不另論處；又其偽造準私文書後進而
    持以行使，其偽造準私文書之低度行為應為行使之高度行為所吸收，亦不另論罪
    。被告各以一冒標行為，詐取多人之財物，均為一行為觸犯數罪名，均屬同種想
    像競合犯，應各從一重處斷。被告所犯行使偽造準私文書、詐欺取財二罪間，有
    方法結果之牽連關係，應依刑法第五十五條之規定，從一較重之行使偽造準私文
    書罪處斷。爰審酌被告為圖一己私利，利用會員之信任詐欺會款，詐得金額一百
    三十六萬四千七百元，影響會員權益甚鉅，且其詐欺之期間非短、人數眾多，惡
    性非輕，惟念被告犯後已坦承犯行，迄今尚未全部賠償會員所受之損害等一切情
    狀，量處如主文所示之刑。至被告偽造之標單、署名，均未扣案，衡情應已滅失
    ，本院爰不予宣告沒收。
據上論斷，應依刑事訴訟法第二百七十三條之一、第二百九十九條第一項前段，刑法
第五十六條、第二百十六條、第二百二十條第一項、第二百十條、第三百三十九條第
一項、第五十五條，罰金罰鍰提高標準條例第一條前段，判決如主文。
本案經檢察官柯木聯到庭執行職務。
中      華      民      國     九十三     年   二     月    二十三      日
                                  臺 灣 澎 湖 地 方 法 院 刑 事 庭
                                        法      官  李    宛    玲
右正本證明與原本無異。
如不服本判決，應於判決送達後十日內，向本院提出上訴狀（須附繕本）。
中      華      民      國     九十三     年   二     月    二十四      日
                                        書  記  官  莊    茹    茵
附錄本案論罪科刑法條：
刑法第二百十條：
偽造、變造私文書，足以生損害於公眾或他人者，處五年以下有期徒刑。
刑法第二百十六條：
行使第二百十條至第二百十五條之文書者，依偽造、變造文書或登載不實事項或使登
載不實事項之規定處斷。
刑法第三百三十九條第一項：
意圖為自己或第三人不法之所有，以詐術使人將本人或第三人之物交付者，處五年以
下有期徒刑、拘役或科或併科一千元以下罰金。
附表：
（一）八十八年十一月五日起至九十二年二月五日止，每會一萬元，會員連同會首共
      四十會，每月五日開標，採內標制（即活會會員僅繳會金一萬元扣除標息後之
      會款）之互助會。
┌──┬────┬────┬─────┬────┬─────┬─────┐
│項次│冒標日期│得標金額│應繳會款  │活會會數│收取金額  │被冒標會員│
├──┼────┼────┼─────┼────┼─────┼─────┤
│1   │91.06.05│1500    │8500      │8       │68000     │亥○○○（│
│    │        │        │          │        │          │呂金定）  │
├──┼────┼────┼─────┼────┼─────┼─────┤
│2   │91.07.05│1500    │8500      │8       │68000     │庚○○    │
├──┼────┼────┼─────┼────┼─────┼─────┤
│3   │91.08.05│1500    │8500      │8       │68000     │呂朝舜    │
├──┼────┼────┼─────┼────┼─────┼─────┤
│4   │91.09.05│1500    │8500      │8       │68000     │呂朝舜    │
├──┼────┼────┼─────┼────┼─────┼─────┤
│5   │91.10.05│1500    │8500      │8       │68000     │乙○○    │
├──┼────┼────┼─────┼────┼─────┼─────┤
│6   │91.11.05│1500    │8500      │8       │68000     │子○○    │
├──┼────┼────┼─────┼────┼─────┼─────┤
│7   │91.12.05│1500    │8500      │8       │68000     │壬○○    │
├──┼────┼────┼─────┼────┼─────┼─────┤
│8   │92.01.05│1500    │8500│8       │68000     │寅○○    │
├──┴────┴────┴─────┴────┼─────┼─────┤
│                                              │544000    │          │
│                                              │          │          │
└───────────────────────┴─────┴─────┘
（二）八十九年十一月二十五日起至九十二年五月二十五日止，每會一萬元，會員連
      同會首共三十一會，每月二十五日開標，採內標制（即活會會員僅繳會金一萬
      元扣除標息後之會款）之互助會。但於九十二年一月二十五日即宣告倒會。
┌──┬────┬────┬─────┬────┬─────┬─────┐
│項次│冒標日期│得標金額│應繳會款  │活會會數│收取金額  │被冒標會員│
├──┼────┼────┼─────┼────┼─────┼─────┤
│1   │91.11.25│1600    │8400      │7       │58800     │乙○○    │
├──┼────┼────┼─────┼────┼─────┼─────┤
│2   │91.12.25│1400    │8600      │7       │60200     │莊登昌│
├──┴────┴────┴─────┴────┼─────┼─────┤
│                                              │119000    │          │
└───────────────────────┴─────┴─────┘
（三）九十年五月十日起至九十三年四月十日止，每會一萬元，會員連同會首共三十
      六會，每月十日開標，採內標制（即活會會員僅繳會金一萬元扣除標息後之會
      款）之互助會。但於九十二年二月十日即宣告倒會。
┌──┬────┬────┬─────┬────┬─────┬─────┐
│項次│冒標日期│得標金額│應繳會款  │活會會數│收取金額  │被冒標會員│
├──┼────┼────┼─────┼────┼─────┼─────┤
│1   │91.08.10│1300    │8700      │18      │156600    │呂三喜    │
├──┼────┼────┼─────┼────┼─────┼─────┤
│2   │92.12.10│1800    │8200      │18      │147600    │乙○○    │
├──┼────┼────┼─────┼────┼─────┼─────┤
│    │        │        │          │        │304200    │          │
└──┴────┴────┴─────┴────┴─────┴─────┘
（四）九十一年六月二十日起至九十四年二月二十日止，每會一萬元，會員連同會首
      共三十三會，每月二十日開標，採內標制（即活會會員僅繳會金一萬元扣除標
      息後之會款）之互助會。但於九十二年一月二十日即宣告倒會。
┌──┬────┬────┬─────┬────┬─────┬─────┐
│項次│冒標日期│得標金額│應繳會款  │活會會數│收取金額  │被冒標會員│
├──┼────┼────┼─────┼────┼─────┼─────┤
│1   │91.08.20│2000    │8000      │25      │200000    │莊登昌    │
├──┼────┼────┼─────┼────┼─────┼─────┤
│2   │91.10.20│2100    │7900      │25      │197500    │丑○○    │
├──┴────┴────┴─────┴────┼─────┼─────┤
│                                              │397500    │          │
└───────────────────────┴─────┴─────┘
上述合計：544000+119000+304200+397500＝0000000
